ACORDAO-COMPLETO-2580349

ACÓRDÃO 2192/2023 ATA 7/2023 - PRIMEIRA CÂMARA

VISTAS, relatadas e discutidas as pensões militares instituídas por Waldemar de Oliveira e Oni Nunes da Rosa em benefício de, respectivamente, Talita Maria Araújo de Oliveira e Iolanda Fontoura da Rosa.
ACORDAM os Ministros do Tribunal de Contas da União, reunidos em sessão da 1ª Câmara, ante as razões expostas pelo Relator e com fundamento nos arts. 1º, inciso V, e 39, inciso II, da Lei nº 8.443/1992, c/c os arts. 1º, inciso VIII; 17, inciso III; 143, inciso II; e 259, inciso II, do Regimento Interno/TCU, em:
9.1. considerar legais para fins de registro os atos de concessão;
9.2. dar ciência às interessadas; e
9.3. arquivar os presentes autos.

Atos de pensão militar.

Primeira Câmara

Comando do Exército

3.	Interessadas: Iolanda Fontoura da Rosa (XXX.431.001-XX); Talita Maria Araujo de Oliveira (XXX.763.601-XX).

13.1. Ministros presentes: Jhonatan de Jesus (na Presidência), Benjamin Zymler e Jorge Oliveira (Relator).
13.2. Ministro-Substituto convocado: Augusto Sherman Cavalcanti.
13.3. Ministro-Substituto presente: Weder de Oliveira.

JORGE OLIVEIRA

Adoto como relatório a instrução elaborada pela Unidade de Auditoria Especializada em Pessoal (AudPessoal) , que contou com a concordância do Ministério Público:
"INTRODUÇÃO
Trata-se de atos de pensão militar, submetidos, para fins de registro, à apreciação do Tribunal de Contas da União (TCU) , de acordo com o art. 71, inciso III, da Constituição Federal.  Os atos foram cadastrados e disponibilizados ao TCU por intermédio do Sistema e-Pessoal, na forma do art. 2º e 4º da Instrução Normativa TCU 78/2018.
Os atos desse processo pertencem às seguintes unidades:
Unidade emissora: COMANDO DO EXÉRCITO.
Unidade cadastradora:  DIRETORIA DE INATIVOS E PENSIONISTAS.
Subunidade cadastradora: SUC5 - 5ª Região Militar .
EXAME TÉCNICO
Procedimentos aplicados
Os procedimentos para exame, apreciação e registro de atos de pessoal encontram-se estabelecidos na Instrução Normativa TCU 78/2018 e na Resolução TCU 206/2007. Essas normas dispõem que os atos de pessoal disponibilizados por meio do e-Pessoal devem ser submetidos previamente a críticas automatizadas, com base em parâmetros predefinidos.
As críticas das informações cadastradas na etapa de coleta do ato foram elaboradas e validadas levando-se em conta as peculiaridades de cada ato. Os itens verificados nessa etapa são inerentes a dados cadastrais, fundamentos legais, mapa de tempo, ficha financeira, assim como eventuais ocorrências de acumulação. Trata-se de verificações abrangentes, minuciosas e precisas e sem a necessidade de ação humana e, portanto, menos suscetível a falhas. As críticas aplicadas estão discriminadas no sistema, no Menu e-Pessoal, opção "Crítica", que podem ser acessadas mediante concessão de perfil específico a servidores do TCU responsáveis pela análise.
Além das críticas automatizadas, há verificação humana adicional no caso de haver alertas do sistema ou informações não formatadas, como esclarecimentos do gestor ou do controle interno.  
As críticas também consideram os registros do Sistema Integrado de Administração de Recursos Humanos (Siape) . O Siape disponibiliza informações atualizadas sobre as parcelas que integram os proventos, diferentemente, portanto, do e-Pessoal, que informa as parcelas no momento do registro do ato. 
Essa confrontação com o Siape fornece uma visão atual e verdadeira da situação, o que permite descaracterizar irregularidades e inconsistências que, embora constantes do e-Pessoal, já foram corrigidas.
As verificações detectadas nos atos encontram-se discriminadas na aba de pendências de cada ato no sistema e-Pessoal, bem como nos espelhos dos atos contemplados por esta instrução.
Exame das Constatações
Ato: 85460/2021 - Inicial - Interessado (a) : WALDEMAR DE OLIVEIRA - CPF: XXX.163.507-XX
Beneficiário: TALITA MARIA ARAUJO DE OLIVEIRA - CPF: XXX.763.601-XX - Cônjuge
Parecer do Controle Interno: considerar o ato Legal com esclarecimentos. Justificativa:  Recadastro em cumprimento ao Acórdão 1414/2021-TCU-Plenário-TC Processo 006.651/2021-6 (substitui o Ato SISAC 10003444-08-2013-000241-4) .
Constatação e análise: 
1.1.1. O Controle interno emitiu parecer pela legalidade com esclarecimentos.
Justificativa do Gestor de Pessoal: Não há. Verificação efetuada no âmbito do TCU.
Análise do Controle Interno:  Não há. Verificação efetuada no âmbito do TCU.
Análise da Equipe Técnica: Legal
Os esclarecimentos apontados pelo Órgão de Controle Interno não tem o condão de tornar o ato inicial de pensão militar do e-Pessoal em análise ilegal. Trata-se de informações complementares sobre o referido ato que foi recadastrado em cumprimento ao Acórdão 1414/2021-TCU-Plenário-TC Processo 006.651/2021-6, em substituição ao ato inicial de pensão militar do Sisac de nº 10003444-08-2013-000241-4, com vigência a contar de 23/04/2013 e encaminhado ao TCU em 16/10/2014, portanto há mais de cinco anos, sem julgamento de mérito. Dessa forma, impõe-se o reconhecimento de seu registro tácito, conforme estipulado pelo Supremo Tribunal Federal (STF) - em regime de repercussão geral - no Recurso Extraordinário 636.553 e no Acórdão 122/2021-TCU-Plenário. Em relação à beneficiária TALITA MARIA ARAUJO DE OLIVEIRA, não se constatou acumulação de cargos/proventos públicos e/ou pensão de outro regime em desacordo com o art. 29 da Lei nº 3765/60, conforme pesquisa no 'Sistema Indícios' do TCU. Neste sentido, esta unidade técnica entende reconhecer o registro tácito do ato inicial de pensão militar do e-Pessoal de nº 85460/2021.
O quadro resumo de ocorrências e, quando for o caso, o detalhamento da norma legal e da jurisprudência para a inconsistência acima elencada encontra-se no anexo II dessa instrução. 
Encaminhamento do ato: 
Considerar  LEGAL e conceder o registro do ato de Pensão militar 85460/2021 - Inicial de WALDEMAR DE OLIVEIRA do quadro de pessoal do órgão/entidade COMANDO DO EXÉRCITO. 
Ato: 159942/2021 - Inicial - Interessado (a) : ONI NUNES DA ROSA - CPF: XXX.805.690-XX
Beneficiário: IOLANDA FONTOURA DA ROSA - CPF: XXX.431.001-XX - Cônjuge
Parecer do Controle Interno: considerar o ato Legal.
Constatação e análise: 
1.1.2. Possível cômputo de tempo privado no Tempo de serviço até 29/12/2000 e tempos que não contam para posto/graduação acima para fins de proventos na reserva (tempo privado, guarnição especial, OFR) . Devolução do ato para complementação das informações. Atos de reforma: [150985/2021, SISAC-10003371-07-2007-009087-0, SISAC-10003371-07-2007-009087-0].
Justificativa do Gestor de Pessoal: Não há. Verificação efetuada no âmbito do TCU.
Análise do Controle Interno:  Não há. Verificação efetuada no âmbito do TCU.
Análise da Equipe Técnica: Legal
Verificou-se que não há cômputo de tempo privado no tempo de serviço até 29/12/2000, conforme Ficha de Controle anexada ao ato. Em relação à beneficiária IOLANDA FONTOURA DA ROSA, não se constatou acumulação de cargos/proventos públicos e/ou pensão de outro regime em desacordo com o art. 29 da Lei nº 3765/60, conforme pesquisa no 'Sistema Indícios' do TCU. Neste sentido, esta unidade técnica entende que o presente ato inicial de pensão militar pode receber a chancela pela LEGALIDADE e seu respectivo registro.
O quadro resumo de ocorrências e, quando for o caso, o detalhamento da norma legal e da jurisprudência para a inconsistência acima elencada encontra-se no anexo II dessa instrução. 
Encaminhamento do ato: 
Considerar  LEGAL e conceder o registro do ato de Pensão militar 159942/2021 - Inicial de ONI NUNES DA ROSA do quadro de pessoal do órgão/entidade COMANDO DO EXÉRCITO. 
CONCLUSÃO
A abrangência e a profundidade das verificações levadas a efeito fundamentam convicção de que os atos 159942/2021 e 85460/2021 podem ser apreciados pela legalidade, em razão de não terem sido encontradas irregularidades nos atos, de acordo com o item Exame das Constatações desta instrução.
PROPOSTA DE ENCAMINHAMENTO
Ante o exposto, com fundamento no art. 71, inciso III, da Constituição Federal, no art. 1º, inciso V, e art. 39, incisos I e II, da Lei 8.443/1992, no art. 260 do Regimento Interno do Tribunal de Contas da União, propõe-se: 
Considerar  LEGAIS e conceder o registro dos atos de Pensão militar 159942/2021 - Inicial e 85460/2021 - Inicial de ONI NUNES DA ROSA e WALDEMAR DE OLIVEIRA, respectivamente, do quadro de pessoal do órgão/entidade COMANDO DO EXÉRCITO."
	É o relatório.

não há

Procurador Sérgio Ricardo Costa Caribé

PENSÕES MILITARES. LEGALIDADE DOS ATOS.

PENSÃO MILITAR (PMIL)

Em exame as pensões militares instituídas por Waldemar de Oliveira e Oni Nunes da Rosa em benefício de, respectivamente, Talita Maria Araújo de Oliveira e Iolanda Fontoura da Rosa. 
2.	O parecer do controle interno, em ambos os casos, concluiu pela legalidade dos atos.
3. 	A Unidade de Auditoria Especializada em Pessoal (AudPessoal) submeteu cada um dos atos ao conjunto de críticas sistemáticas e, ao final, concluiu:
"A abrangência e a profundidade das verificações levadas a efeito fundamentam convicção de que os atos 159942/2021 e 85460/2021 podem ser apreciados pela legalidade, em razão de não terem sido encontradas irregularidades nos atos..."
4.	O Ministério Público põe-se de acordo.
5.	Acompanho os pareceres técnicos, por seus fundamentos.
	Diante do exposto, voto no sentido de que este Colegiado adote a deliberação que ora submeto a sua apreciação.
TCU, Sala das Sessões Ministro Luciano Brandão Alves de Souza, em 28 de março de 2023.
JORGE OLIVEIRA 
Relator